【裁判字號】    97,重交上更(四),1
【裁判日期】    980219
【裁判案由】    業務過失致死
【裁判全文】
臺灣高等法院高雄分院刑事判決   97年度重交上更(四)字第1號
上  訴  人
即  被  告  甲○○
選任辯護人  李孟哲律師
上列上訴人因業務過失致死案件，不服臺灣高雄地方法院89年度
交訴字第69號中華民國90年3 月27日第一審判決（起訴案號：臺
灣高雄地方法院檢察署88年度偵字第30619 號），提起上訴，判
決後，經最高法院第4 次發回更審，本院判決如下：
    主  文
原判決撤銷。
甲○○無罪。
    理  由
一、公訴意旨略以：被告甲○○僅考領有普通自小客車駕駛執照
    ，並未考領合格之職業大貨車駕駛執照，擔任設於高雄縣鳥
    松鄉○○村○○路10 1之2 號之川河實業有限公司之代理負
    責人兼任司機一職，平日以駕駛大貨車載運貨物為業，為從
    事駕駛業務之人，於民國（下同）88年12月3 日13時許，駕
    駛丸長螺絲股份有限公司所有之車牌號碼S4-303號自用大貨
    車，載運超重螺絲（總重11.09 公噸、超載2.29公噸，無照
    駕駛及超載僅違反交通規則，並非肇事原因），沿高雄縣阿
    蓮鄉○○村○○路（二線道）由北往南方向行駛，於該日13
    時15分許，途經184 縣道（四線道）與崙頂路口設有號誌之
    交岔路口時，原應注意汽車行駛至交岔路口時，即應遵行燈
    光號誌之指示行進，以防止意外事故之發生，又依當時之天
    候晴朗、有日間自然光線、路面乾燥、無缺陷、亦無障礙物
    ，且視距良好等情況，並無不能注意之情形存在，詎於其行
    經前開交岔路口時，疏未注意車前狀況，注意有無左右來車
    ，而於通過該一八四縣道之四線道時，與考領合格重型機車
    駕駛執照，但未佩戴適當安全帽之呂裕民騎乘XKQ —988 號
    重型機車，後載友人丙○○，沿高雄縣阿蓮鄉○○村○○○ 縣
    道（4 線道）由東向西往路竹方向之XKQ-988 號機車亦欲通
    過該交岔路口，雙方閃避不及，呂裕民所駕機車車頭前擋泥
    板左右兩側處，因而撞及甲○○所駕駛之自用大貨車左後輪
    處，致呂裕民、丙○○二人均往機車左側摔倒，呂裕民當場
    受有雙側鼻孔及耳道出血、下巴裂傷（5 ×2 公分）合併下
    巴骨折、顱內出血、腦挫傷、右肩部及頸部挫傷、右胸部挫
    傷、右側下肢小腿前部及膝蓋部多處挫擦傷（各為10×2 公
    分、8 ×2 公分及12×2 公分）等傷害當場死亡，丙○○則
    受有頭部、臉部外傷、瘀腫、右顴骨三處骨折及上腹部有挫
    傷等傷害（傷害部分未據告訴）。案經被害人呂裕民之父親
    乙○○訴由高雄縣警察局湖內分局移送偵辦，因認被告有犯
    刑法第276 條第2 項之業務過失致死罪嫌。
二、按犯罪事實應依證據認定之，無證據不得認定其犯罪事實。
    又不能證明被告犯罪者，即應諭知無罪之判決。刑事訴訟法
    第154 條第2 項、第301 條第1 項分別定有明文。次按認定
    犯罪事實須依證據，而所謂證據係指合法之積極證據就犯罪
    事實能為具體之證明者而言；而認定不利於被告之事實，須
    依積極證據，苟積極證據不足為不利於被告事實之認定時，
    即應為有利於被告之認定，更不必有何有利之證據（最高法
    院30年上字第816 號判例意旨參照）。再按所謂「積極證據
    足以為不利被告事實之認定」，係指據為刑事訴訟法上證明
    之全盤證據資料，無論其為直接證據或間接證據，在客觀上
    均須達於通常一般之人均不致於有所懷疑，而得確信其為真
    實之程度，始得據為有罪之認定。若其關於被告是否犯罪之
    證明未能達此程度，而有合理性懷疑之存在，致使無從形成
    有罪之確信，根據「罪證有疑，利於被告」之證據法則，即
    不得遽為不利於被告之認定，此觀諸最高法院76年台上字第
    4986號判例意旨自明。又犯罪事實之認定，應憑真實之證據
    ，倘證據是否真實尚欠明顯，自難以擬制推測之方法，為其
    判斷之基礎（最高法院53年台上字第656號判例參照）。
三、公訴人認被告有犯業務過失致死罪嫌，係以告訴人乙○○於
    警詢之指訴、證人丙○○於警詢之證述，及卷附之道路交通
    事故現場圖及調查報告表（一）（二）、相驗筆錄、相驗屍
    體證明書、驗斷書、現場照片等物證、書證為其論據。訊據
    上訴人即被告甲○○固坦承有於上述時地與被害人呂裕民所
    騎乘後載丙○○之重型機車發生車禍之事實，惟堅決否認有
    業務過失致死犯行，辯稱：當時我經過前開交岔路口時是綠
    燈即直行通過，我係剛開始起步，但我車前有小孩在飆車通
    過我車前，同時又有一台貨車闖紅燈過去，之後被害人所騎
    乘之機車從我左邊過來，當時我不知道機車撞到我車子，是
    後來發現有問題，才停下來將傷者送醫。是被害人乘騎機車
    闖紅燈來撞到我所駕之車子的左後輪，而當時我大貨車之車
    頭並已通過交岔路口中心線，被害人之機車隨後撞上來，非
    我所能注意防範，本件車禍我並無過失責任等語。經查：
  (一)證人丙○○於本件車禍發生後二日，即88年12月5 日在路竹
    高新醫院接受警員詢問時係稱：「．．．忽有一部綠色大貨
    車自北面車道駛出，我們即煞車，因煞車不及撞上了該大貨
    車的左後輪．．．我們是綠燈通行沒錯」等語（見警卷第6
    頁）。於原審及本院上訴審亦證述：是被告大貨車闖紅燈突
    然過來，呂裕民才會閃煞不及而撞上大貨車左側前後輪之間
    等情（見原審卷第19頁、本院上訴審卷第87至91頁）。然其
    上開證述顯然與證人即處理警員鐘文利在第一審審理時所證
    ：我至事故現場處理時，兩邊車道上並無煞車痕，且被害人
    所騎乘之機車係直接倒在那邊，並沒有刮地痕，故判斷機車
    倒地位置即係撞擊點等語（見第一審卷第50頁），及卷附事
    故發生後高雄縣警察局湖內分局阿蓮分駐所員警至事故現場
    所測繪之道路交通事故調查報告表及所拍攝之事故現場，其
    上並無任何煞車痕一節，並不相符。證人丙○○上開煞車已
    不及之證述，顯與事實不符。且證人丙○○與同屬肇事者之
    被害人關係密切，在涉及被害人肇事責任下，立場不免偏頗
    ，所為證述尚難遽信。而本件除丙○○所陳外，並無任何證
    據證明於車禍發生當時，被告駕駛之營業大貨車有闖紅燈行
    為。從而原審判決認被告係闖紅燈而肇事乙節，尚屬無據。
  (二)依卷附之臺灣省高屏澎區車輛行車事故鑑定委員會89.2.25
    高屏澎鑑字第890268號及臺灣省車輛行車事故覆議鑑定委員
    會87.7.27 府覆議字第891 號函均認「本件車禍肇事地點設
    有行車管制號誌正常運作，依卷附資料無法證明那一方未依
    號誌指示行駛」等情。再查，財團法人成大研究發展基金會
    受託鑑定本件車禍，經其整體分析，其可能性二為：「甲○
    ○於正常綠燈通過路口時，遭未注意車前狀況闖紅燈騎乘重
    機車之呂裕民由右側撞及」，有鑑定意見書在卷可稽，足徵
    上開鑑定亦未認定被告有闖紅燈之過失行為甚明。
  (三)另查，一般而言，車輛行進中駕駛者於看到紅燈時，會有煞
    車之本能反射動作，尤其於無法見及垂直方向道路之紅綠燈
    號究竟是否已轉為黃燈、紅燈時尤然。倘若如原審所認，行
    進於東西向184 縣道，無法見及南北向頂崙路口之情形，而
    又如原審所認，被告車於剛進入交叉路口時係綠燈剛轉換為
    紅燈，則可推論斯時被害人呂裕民等行進方向則為紅燈甫變
    換為綠燈，依此邏輯復推論之，此時被害人越接近路口時，
    越會因紅燈而煞車減速，而其將近交叉路口時，燈號始轉為
    綠燈，才開始加速，則理論上被害人於燈號剛轉為綠燈而駛
    入交叉路口時，車速應不致過快。然而，依卷附道路交通事
    故調查表、成大鑑定意見書可知，非但該機車車頭全毀，被
    害人甚者根本未煞車，此在在說明被害人之車速極快，丙○
    ○於原審證稱機車車速約30至40公里云云，即無足採。丙○
    ○之證詞既有如上與事實不符之瑕疵，難期其為真實之陳述
    ，所稱被告係闖紅燈云云，尤難據採。原審認被告至交岔路
    口時因號誌轉換為紅燈，乃加速逕行通過，斯時被害人呂裕
    民因其行駛方向已轉為綠燈云云，理由內並未說明認定之依
    據，自非可取。
  (四)原審以撞擊後之車損碎片所掉落之位置最遠達28.8公尺處，
    認定被告之車速很快，不可能係剛起步云云。惟查財團法人
    成大研究發展基金會鑑定本件車禍，推斷被告車撞擊時之行
    進速度，係以機車經撞擊後，其碎片掉落地面之自由落體時
    間，來計算被告駕駛之大貨車之速度，然而，該計算方法，
    僅適用於撞擊當場給予作用力，導致碎片飛離之情況，若車
    輛繼續向前行進，即有將附著車體之碎片隨車抖落之可能，
    該附著之碎片已加入車體前進之動力，即非自由落體。觀之
    本件之機車散落物，主要集中於撞擊處，並非沿途散落，而
    且被告所駛大貨車之被撞擊點，係於左後輪胎與鐵管，形成
    一夾縫，且機車係垂直衝擊被告貨車，其力量集中於鐵管、
    輪胎與夾縫間，極有可能在垂直撞擊時，機車破裂之碎片，
    附著於車體，而後經被告駛離交叉路口時，方隨車輛轉動抖
    落於距撞擊點28.8公尺處。另被告駕駛之貨車並非停在交叉
    路口，此有卷附道路交通事故調查報告表足徵，則路上之其
    他同向車輛照常通行，通過撞擊地點，因車速所形成之風力
    而將原先掉落在地上之碎片拖離原處，原審未考量上情，逕
    採該自由落體之公式以推算被告之車速，亦無足取。
  (五)從而，本件應係被害人撞擊被告甲○○，且撞擊點在被告甲
    ○○所駕駛貨車之左後輪，倘若被害人先行進入路口，其所
    駕機車會先行到達被告甲○○貨車之前方，撞擊點應係在被
    告甲○○駕駛之貨車車頭，豈係被害人機車撞擊被告甲○○
    貨車之後輪？且觀之財團法人成大研究發展基金會鑑定意見
    書第10頁第5 點指出，被告甲○○駕駛之貨車已經進入路口
    ，並越過東往西之慢車道與外側快車道及內側快車道，而鄰
    近東向的分向雙黃線處，更足徵係被告甲○○駕駛之大貨車
    較呂裕民騎乘之機車先行駛入該交岔路口甚明。又查被告甲
    ○○貨車與被害人機車皆無煞車痕跡，且本件撞擊地點乃在
    南北向和東西向之交岔路口行進動線上，兩車並無見情狀危
    急而急彎閃避之現象，可見被害人機車撞擊被告貨車當時係
    事出突然，致急轉或煞車之反應時間皆無。本件被害人行進
    於約18公尺之184 號縣道，事發當時為中午，天氣晴朗，道
    路平直，視野距離在300 公尺以上，何有可能在如此良好之
    視野下，看到被告甲○○貨車駛入路口卻不及煞車？再者，
    依一般人之反應，突見此緊急狀況，必然會煞車或打轉方向
    盤以閃避，倘若被害人前方並無他車，則在視野極佳之狀況
    下，被告甲○○看到被害人，又豈有不閃避或煞車之理？因
    此，被告所供當時被害人車前有一輛貨車闖紅燈過去，被害
    人機車可能被貨車遮擋視線而未發現被告所駕之大貨車應可
    採信。何況甲○○駕駛之貨車車頭已過交岔路之中心線，對
    於車後，尤其車後輪之情形，已非其餘光所能見及，對被害
    人機車行進動向，即非被告甲○○所能注意而可加以因應，
    是本件車禍，非被告所能防範，自難令負過失責任。
  (六)況被告甲○○聽到撞擊聲後，駛離交岔路口並下車查看，此
    停車地點距肇事地點僅有67公尺（略長於兩根電線桿間的距
    離，兩根電線桿間之距離為50公尺，有道路交通事故現場圖
    在卷可稽。若肇事當時係高速行駛，則欲於67公尺內將高速
    行駛之車輛煞車至停止，地上理應有煞車痕；再者，被告超
    載螺絲，貨物連車重達1 萬1090公斤，依重力加速度之物理
    規則，要於高速中將之煞車至停止，必然在路面上留下深刻
    明顯之煞痕，然而現場並無煞車痕跡，此業經證人鍾文利即
    高雄縣湖內分局阿蓮分駐所現場處理警員證稱在卷，可見被
    告之車速應屬緩慢。抑有進者，撞擊後被害人騎乘之XKQ-98
    8 號重型機車車頭全毀，此亦有高雄縣警察局湖內分局調查
    報告書之現場略述紀錄可稽，苟被害人之機車車速如丙○○
    所言，僅每小時30至40公里而已，在大白天，且視線、天氣
    良好等情下，且有煞車，則被害人機車撞擊被告甲○○之大
    貨車，其車頭當不致嚴重到全毀程度，是被害人之車速極快
    ，不言可諭。
四、綜上所述，被告所辯上情，尚堪採信。此外，復查無其他確
    切之證據足證被告有公訴人所指之犯行，依上開判例之意旨
    ，應認不能證明被告犯罪。原審未予詳查，遽為被告科刑之
    判決，尚有未當。被告上訴意旨，執此指摘原判決不當，為
    有理由，自應由本院將原判決撤銷改判，另為被告無罪之諭
    知。
據上論斷，應依刑事訴訟法第369 條第1 項前段、第364 條、第
301 第1 項，判決如主文。
本案經檢察官王登榮到庭執行職務。
中    華    民    國    98    年    2     月    19    日
                  刑事第九庭    審判長法  官  莊秋桃
                                      法  官  范惠瑩
                                      法  官  謝宏宗
以上正本證明與原本無異。
檢察官如不服本判決應於收受本判決後10日內向本院提出上訴書
狀，其未敘述上訴理由者，並得於提起上訴後10日內向本院補提
理由書狀（均須按他造當事人之人數附繕本）「切勿逕送上級法
中    華    民    國    98    年    2     月    20    日
                                      書記官  蘇恒仁
                                                      Q


司法院資訊處製作；財團法人民間司法改革基金會備份。
